最高法院民事裁定　　　　　　　　　　111年度台抗字第129號
抗　告　人　張義島 
　　　　　　張淑晶 

上列抗告人因與張振盛等間請求返還房屋事件，為訴之追加，對
於中華民國110年11月11日臺灣高等法院裁定（109年度重上字第
195號），提起抗告，本院裁定如下：
    主  文
原裁定廢棄。
    理  由
    本件抗告人張義島及第一審共同原告張陳秀緞（下稱張義島
等2 人，張陳秀緞已死亡，由張義島及抗告人張淑晶承受訴訟）
以相對人張振盛為被告，於臺灣新北地方法院（下稱新北地院）
起訴，主張：張振盛所有系爭房地為張義島等2 人出資購買，僅
借名登記予張振盛，張義島等2 人已終止借名登記契約，爰依終
止後之返還請求權，求為命張振盛將系爭房地移轉登記予伊之判
決。新北地院為張義島等2 人勝訴之判決，張振盛對之提起上訴
。抗告人於原法院追加相對人陳文淨為被告，並主張：張振盛於
原法院審理中，將系爭房地以夫妻贈與為由，移轉登記予陳文淨
，屬通謀虛偽意思表示而無效，且已侵害伊債權等情，追加依侵
權行為法則及民法第244 條規定，求為確認張振盛、追加被告陳
文淨間之贈與及所有權移轉登記行為均無效，及命陳文淨塗銷民
國110年3月17日以夫妻贈與為原因所為系爭房地所有權移轉登記
，回復登記為張振盛所有之判決（下稱追加聲明）。原法院以：
原訴之主要爭點為抗告人得否終止借名登記契約而請求張振盛返
還系爭房地，與追加之訴主要爭點為張振盛與陳文淨間移轉系爭
房地是否通謀而無效，及是否成立共同侵權行為、有無損害抗告
人之債權等不同，二者之訴訟及證據資料亦不具同一性。又追加
之訴非以他項聲明代其最初聲明，以達其訴訟之目的，亦不足以
影響原訴借名登記契約成立與終止等法律關係之認定，非原訴先
決性之爭議，且原訴之訴訟標的對於張振盛及陳文淨非必須合一
確定，抗告人所為訴之追加，不符民事訴訟法第446條第1項但書
、第255條第1項第2、4、5、6款規定，且張振盛及陳文淨亦表明
不同意上開追加，因認抗告人追加之訴為不合法，裁定予以駁回
。
    惟按當事人於第二審因情事變更而以他項聲明代最初之聲明
，得將原訴變更或追加，此觀民事訴訟法第446條第1項、第 255
條第1項第4款規定自明。所謂情事變更，係指原告起訴後，因客
觀情形變更，非以他項聲明代最初之聲明，不能達訴訟之目的而
言。張義島等2 人於第一審提起原訴，求為命張振盛移轉登記系
爭房地予伊之判決。新北地院判決張義島等2 人勝訴，張振盛提
起上訴後，抗告人追加陳文淨為被告，並追加聲明，係因張振盛
於原法院訴訟進行中，將系爭房地以贈與為由移轉登記予其配偶
陳文淨所有，致客觀情形變更，抗告人非追加陳文淨為被告，並
增添聲明，無從達其訴訟之目的。雖新聲明仍包含原聲明在內，
惟就整體而言，仍不失為以「他項聲明」（最初聲明與他項聲明
相結合），取代原有之「最初之聲明」，似此情形，能否謂不符
合民事訴訟法第446條第1項、第255條第1項第4 款之規定，即非
無斟酌之餘地。原法院遽以抗告人追加聲明，非以他項聲明代其
最初聲明為由，駁回抗告人追加之訴，自嫌速斷。抗告論旨，指
摘原裁定不當，求予廢棄，非無理由，爰將原裁定廢棄，由原法
院更為適法之處理。
    據上論結，本件抗告為有理由。依民事訴訟法第492 條，裁
定如主文。
中    華    民    國   111    年    2     月    17    日
                      最高法院民事第二庭
                          審判長法官  高  孟  焄  
                                法官  彭  昭  芬  
                                法官  邱  璿  如  
                                法官  徐  福  晋  
                                法官  蘇  芹  英  
本件正本證明與原本無異
                                      書  記  官
中    華    民    國   111    年    2     月    22    日